<!DOCTYPE html>
<html lang="en">
<head>
    <meta charset="UTF-8">
    <meta name="viewport" content="width=device-width, initial-scale=1.0">
    <title>Грамматика. Глава 12</title>
    <link rel="stylesheet" href="https://fonts.googleapis.com/css2?family=Fira+Mono&display=swap">
    <style>
        body {
            margin: 20px;
            font-family: 'Fira Mono', monospace;
            font-size: 16px;
        }
    </style>
</head>
<body>
    <p><a href="index.html">< назад</a></p>
<h1>Глава 12</h1>
<p>На рассвете Дикеополь велел всей своей семье готовиться к путешествию (πάντας ἐκέλευσε παρασκευάζεσθαι). Но дедушка не захотел отправляться в путь (οὐκ ἠθέλησε πορεύεσθαι). Прежде чем уйти, Дикеополь обратился к Зевсу с молитвой о том, чтобы он охранял всех в дороге (τὸν Δία ηὔξατο σῴζειν πάντας).</p>
<p></p>
<p>Ἐκέλευσε, ἠθέλησε, ηὔξατο — это формы аориста от глаголов κελεύω, ἐθέλω, εὔχομαι. Большинство древнегреческих глаголов не имеют форм тематического (второго) аориста, с которыми вы познакомились в предыдущей главе, а образуют аорист при помощи присоединения суффикса -σα- к глагольной основе. Такой способ образования называется аорист первый.</p>
<h3>Аорист I. Сигматический</h3>
<p>Первый аорист называют сигматическим, потому что он формируется при помощи сигмы (σ). Сигматический аорист образуется от глагольной основы при помощи присоединения к ней приращения (лат. augmentum, др.-греч. αὔξησις), суффикса -σα- и вторичных окончаний (окончаний исторических времен). Из соединения суффикса и окончаний получается такой набор конечных элементов:</p>
<p></p>
<table>
<tbody>
<tr>
<td colspan="1" rowspan="1">
<p></p></td>
<td colspan="2" rowspan="1">
<p>Activum</p></td>
<td colspan="2" rowspan="1">
<p>Medium
<sup>
<a href="#ftnt1">[1]</a></sup></p></td></tr>
<tr>
<td colspan="1" rowspan="1">
<p></p></td>
<td colspan="1" rowspan="1">
<p>Singularis</p></td>
<td colspan="1" rowspan="1">
<p>Pluralis</p></td>
<td colspan="1" rowspan="1">
<p>Singularis</p></td>
<td colspan="1" rowspan="1">
<p>Pluralis</p></td></tr>
<tr>
<td colspan="1" rowspan="1">
<p>1</p></td>
<td colspan="1" rowspan="1">
<p>-σα</p></td>
<td colspan="1" rowspan="1">
<p>-σαμεν</p></td>
<td colspan="1" rowspan="1">
<p>-σάμην</p></td>
<td colspan="1" rowspan="1">
<p>-σάμεθα</p></td></tr>
<tr>
<td colspan="1" rowspan="1">
<p>2</p></td>
<td colspan="1" rowspan="1">
<p>-σας</p></td>
<td colspan="1" rowspan="1">
<p>-σατε</p></td>
<td colspan="1" rowspan="1">
<p>-σω
<sup>
<a href="#ftnt2">[2]</a></sup></p></td>
<td colspan="1" rowspan="1">
<p>-σάσθε</p></td></tr>
<tr>
<td colspan="1" rowspan="1">
<p>3</p></td>
<td colspan="1" rowspan="1">
<p>-σε(ν)</p></td>
<td colspan="1" rowspan="1">
<p>-σαν</p></td>
<td colspan="1" rowspan="1">
<p>-σατο</p></td>
<td colspan="1" rowspan="1">
<p>-σαντο</p></td></tr></tbody></table>
<p></p>
<p>Повелительное наклонение (императив, лат. imperativus, др.-греч. προστακτική) и инфинитив (лат. infinitivus, др.-греч. ἀπαρέμφατος) сигматического аориста имеют особые окончания:</p>
<p></p>
<table>
<tbody>
<tr>
<td colspan="1" rowspan="1">
<p></p></td>
<td colspan="2" rowspan="1">
<p>Activum</p></td>
<td colspan="2" rowspan="1">
<p>Medium</p></td></tr>
<tr>
<td colspan="1" rowspan="1">
<p></p></td>
<td colspan="1" rowspan="1">
<p>Singularis</p></td>
<td colspan="1" rowspan="1">
<p>Pluralis</p></td>
<td colspan="1" rowspan="1">
<p>Singularis</p></td>
<td colspan="1" rowspan="1">
<p>Pluralis</p></td></tr>
<tr>
<td colspan="1" rowspan="1">
<p>2</p></td>
<td colspan="1" rowspan="1">
<p>-σον</p></td>
<td colspan="1" rowspan="1">
<p>-σατε</p></td>
<td colspan="1" rowspan="1">
<p>-σαι</p></td>
<td colspan="1" rowspan="1">
<p>-σασθε</p></td></tr>
<tr>
<td colspan="1" rowspan="1">
<p>3</p></td>
<td colspan="1" rowspan="1">
<p>-σάτω</p></td>
<td colspan="1" rowspan="1">
<p>-σάντων</p></td>
<td colspan="1" rowspan="1">
<p>-σάσθω</p></td>
<td colspan="1" rowspan="1">
<p>-σάσθων</p></td></tr></tbody></table>
<p></p>
<p>Infinitivus activi        -σαι</p>
<p>Infinitivus medii        -σασθαι</p>
<p></p>
<p></p>
<p>Образец спряжения глагола κελεύω в аористе (= ὁ ἀόριστος χρόνος)</p>
<p></p>
<p>Indicativus activi</p>
<table>
<tbody>
<tr>
<td colspan="1" rowspan="1">
<p></p></td>
<td colspan="2" rowspan="1">
<p>Singularis</p></td>
<td colspan="2" rowspan="1">
<p>Pluralis</p></td></tr>
<tr>
<td colspan="1" rowspan="1">
<p>1</p></td>
<td colspan="1" rowspan="1">
<p>ἐ-κέλευ-σα</p></td>
<td colspan="1" rowspan="1">
<p>я приказал</p></td>
<td colspan="1" rowspan="1">
<p>ἐ-κελεύ-σαμεν</p></td>
<td colspan="1" rowspan="1">
<p>мы приказали</p></td></tr>
<tr>
<td colspan="1" rowspan="1">
<p>2</p></td>
<td colspan="1" rowspan="1">
<p>ἐ-κέλευ-σας</p></td>
<td colspan="1" rowspan="1">
<p>ты приказал</p></td>
<td colspan="1" rowspan="1">
<p>ἐ-κελεύ-σατε</p></td>
<td colspan="1" rowspan="1">
<p>вы приказали</p></td></tr>
<tr>
<td colspan="1" rowspan="1">
<p>3</p></td>
<td colspan="1" rowspan="1">
<p>ἐ-κέλευ-σε(ν)</p></td>
<td colspan="1" rowspan="1">
<p>он нес</p></td>
<td colspan="1" rowspan="1">
<p>ἐ-κέλευ-σαν</p></td>
<td colspan="1" rowspan="1">
<p>они приказали</p></td></tr></tbody></table>
<p></p>
<p>Indicativus medii</p>
<table>
<tbody>
<tr>
<td colspan="1" rowspan="1">
<p></p></td>
<td colspan="2" rowspan="1">
<p>Singularis</p></td>
<td colspan="2" rowspan="1">
<p>Pluralis</p></td></tr>
<tr>
<td colspan="1" rowspan="1">
<p>1</p></td>
<td colspan="1" rowspan="1">
<p>ἐ-κελευ-σάμην</p></td>
<td colspan="1" rowspan="1">
<p>я приказал себе/для себя </p></td>
<td colspan="1" rowspan="1">
<p>ἐ-κελευ-ό-μεθα</p></td>
<td colspan="1" rowspan="1">
<p>мы приказали себе/для себя</p></td></tr>
<tr>
<td colspan="1" rowspan="1">
<p>2</p></td>
<td colspan="1" rowspan="1">
<p>ἐ-κελεύ-σω</p></td>
<td colspan="1" rowspan="1">
<p>ты приказал себе/для себя</p></td>
<td colspan="1" rowspan="1">
<p>ἐ-κελευ-ε-σθε</p></td>
<td colspan="1" rowspan="1">
<p>вы приказали себе/для себя</p></td></tr>
<tr>
<td colspan="1" rowspan="1">
<p>3</p></td>
<td colspan="1" rowspan="1">
<p>ἐ-κελεύ-σατο</p></td>
<td colspan="1" rowspan="1">
<p>он приказал себе/для себя</p></td>
<td colspan="1" rowspan="1">
<p>ἐ-κελευ-ο-ντο</p></td>
<td colspan="1" rowspan="1">
<p>они приказали себе/для себя</p></td></tr></tbody></table>
<p></p>
<p>Imperativus activi et medii</p>
<table>
<tbody>
<tr>
<td colspan="1" rowspan="1">
<p></p></td>
<td colspan="2" rowspan="1">
<p>Activum</p></td>
<td colspan="2" rowspan="1">
<p>Medium</p></td></tr>
<tr>
<td colspan="1" rowspan="1">
<p></p></td>
<td colspan="1" rowspan="1">
<p>Singularis</p></td>
<td colspan="1" rowspan="1">
<p>Pluralis</p></td>
<td colspan="1" rowspan="1">
<p>Singularis</p></td>
<td colspan="1" rowspan="1">
<p>Pluralis</p></td></tr>
<tr>
<td colspan="1" rowspan="1">
<p>2</p></td>
<td colspan="1" rowspan="1">
<p>κέλευ-σον</p></td>
<td colspan="1" rowspan="1">
<p>κελεύ-σατε</p></td>
<td colspan="1" rowspan="1">
<p>κέλευ-σαι</p></td>
<td colspan="1" rowspan="1">
<p>κελεύ-σασθε</p></td></tr>
<tr>
<td colspan="1" rowspan="1">
<p>3</p></td>
<td colspan="1" rowspan="1">
<p>κελευ-σάτω</p></td>
<td colspan="1" rowspan="1">
<p>κελευ-σάντων</p></td>
<td colspan="1" rowspan="1">
<p>κελευ-σάσθω</p></td>
<td colspan="1" rowspan="1">
<p>κελευ-σάσθων</p></td></tr></tbody></table>
<p></p>
<p>Infinitivus activi        κελεῦ-σαι
<sup>
<a href="#ftnt3">[3]</a></sup></p>
<p>Infinitivus medii        κελεύ-σασθαι</p>
<p></p>
<p></p>
<p>Сигматический аорист слитных глаголов образуется по таким же правилам, только перед суффиксом -σα- конечный гласный основы удлиняется: ε → η, ᾰ → ᾱ. Например, аорист от глагола φιλέω – ἐφίλησα. Из этого правила есть два исключения – глаголы καλέω и μάχομαι (глагольная основа μαχε-). Несмотря на то, что их глагольные основы оканчиваются на эпсилон (ε), при образовании формы аориста конечный гласный основы перед сигмой (σ) не удлиняется: ἐκάλεσα, ἐμαχεσάμην.</p>
<p></p>
<p>Если глагольная основа оканчивается на согласный, то на стыке основы и суффикса могут происходить фонетические изменения.</p>
<ol start="1">
<li>Если основа оканчивается на губной согласный π / β / φ, то на стыке происходит слияние и образуется двойной согласный ψ.</li></ol>
<p>Например, πέμπω → ἔπεμψα (< * ἔπεμπ-σα)</p>
<p></p>
<ol start="2">
<li>Если основа оканчивается на переднеязычный согласный τ / δ / θ, то этот согласный перед сигмой (σ) выпадает.</li></ol>
<p>Например, σπεύδω → ἔσπευσα  (< * ἔσπευδ-σα)</p>
<p></p>
<ol start="3">
<li>Если основа заканчивается на заднеязычный согласный κ / γ / χ, то на стыке происходит слияние и образуется двойной согласный ξ.</li></ol>
<p>Например, δέχομαι → ἐδεξάμην (< * ἐδεχ-σαμην) </p>
<h3>Аорист I. Неявный сигматический</h3>
<p>В отдельный тип выделяются глаголы, основа которых оканчивается на сонорный звук μ / ν / λ / ρ. После сонорного сигма (σ) выпадает, а гласный в корне удлиняется (заместительное удлинение). Такой тип аориста называют неявным сигматическим. </p>
<p>В качестве примера посмотрим на спряжение глагола μένω → ἔμεινα (< * ἔμεν-σα).</p>
<p></p>
<p>Indicativus activi</p>
<table>
<tbody>
<tr>
<td colspan="1" rowspan="1">
<p></p></td>
<td colspan="2" rowspan="1">
<p>Singularis</p></td>
<td colspan="2" rowspan="1">
<p>Pluralis</p></td></tr>
<tr>
<td colspan="1" rowspan="1">
<p>1</p></td>
<td colspan="1" rowspan="1">
<p>ἔμεινα</p></td>
<td colspan="1" rowspan="1">
<p>я остался</p></td>
<td colspan="1" rowspan="1">
<p>ἐμείναμεν</p></td>
<td colspan="1" rowspan="1">
<p>мы остались</p></td></tr>
<tr>
<td colspan="1" rowspan="1">
<p>2</p></td>
<td colspan="1" rowspan="1">
<p>ἔμεινας</p></td>
<td colspan="1" rowspan="1">
<p>ты остался</p></td>
<td colspan="1" rowspan="1">
<p>ἐμείνατε</p></td>
<td colspan="1" rowspan="1">
<p>вы остались</p></td></tr>
<tr>
<td colspan="1" rowspan="1">
<p>3</p></td>
<td colspan="1" rowspan="1">
<p>ἔμεινε(ν)</p></td>
<td colspan="1" rowspan="1">
<p>он остался</p></td>
<td colspan="1" rowspan="1">
<p>ἔμειναν</p></td>
<td colspan="1" rowspan="1">
<p>они остались</p></td></tr></tbody></table>
<p></p>
<p></p>
<p>Правила удлинения гласного основы следующие:</p>
<p></p>
<table>
<tbody>
<tr>
<td colspan="1" rowspan="1">
<p>ᾰ</p>
<p>(после ι или ρ)</p></td>
<td colspan="1" rowspan="1">
<p>→</p></td>
<td colspan="1" rowspan="1">
<p>ᾱ</p></td>
<td colspan="1" rowspan="1">
<p>μιαίνω (μιᾰν)</p></td>
<td colspan="1" rowspan="1">
<p>→</p></td>
<td colspan="1" rowspan="1">
<p>ἐμίᾱνα</p></td></tr>
<tr>
<td colspan="1" rowspan="1">
<p>ᾰ</p>
<p>(не после ι или ρ)</p></td>
<td colspan="1" rowspan="1">
<p>→</p></td>
<td colspan="1" rowspan="1">
<p>η</p></td>
<td colspan="1" rowspan="1">
<p>φαίνομαι (φᾰν-)</p></td>
<td colspan="1" rowspan="1">
<p>→</p></td>
<td colspan="1" rowspan="1">
<p>ἐφηνάμην</p></td></tr>
<tr>
<td colspan="1" rowspan="1">
<p>ε</p></td>
<td colspan="1" rowspan="1">
<p>→</p></td>
<td colspan="1" rowspan="1">
<p>ει</p></td>
<td colspan="1" rowspan="1">
<p>μένω</p></td>
<td colspan="1" rowspan="1">
<p>→</p></td>
<td colspan="1" rowspan="1">
<p>ἔμεινα</p></td></tr>
<tr>
<td colspan="1" rowspan="1">
<p>ῐ</p></td>
<td colspan="1" rowspan="1">
<p>→</p></td>
<td colspan="1" rowspan="1">
<p>ῑ</p></td>
<td colspan="1" rowspan="1">
<p>ἀποκρίνομαι</p></td>
<td colspan="1" rowspan="1">
<p>→</p></td>
<td colspan="1" rowspan="1">
<p>ἀπεκρῑνάμην</p></td></tr>
<tr>
<td colspan="1" rowspan="1">
<p>ῠ</p></td>
<td colspan="1" rowspan="1">
<p>→</p></td>
<td colspan="1" rowspan="1">
<p>ῡ</p></td>
<td colspan="1" rowspan="1">
<p>ἀμύνω</p></td>
<td colspan="1" rowspan="1">
<p>→</p></td>
<td colspan="1" rowspan="1">
<p>ἤμῡνα</p></td></tr></tbody></table>
<p></p>
<h3>Причастие сигматического аориста</h3>
<p>Активное причастие сигматического аориста склоняется как уже знакомое вам прилагательное πᾶς, πᾶσα, πᾶν. Но обратите внимание на ударение: оно стремится к началу слова. </p>
<p></p>
<p>Пример склонения активного причастия в аористе (от глагола λύω) </p>
<p></p>
<table>
<tbody>
<tr>
<td colspan="1" rowspan="1">
<p></p></td>
<td colspan="3" rowspan="1">
<p>Singularis</p></td>
<td colspan="3" rowspan="1">
<p>Pluralis</p></td></tr>
<tr>
<td colspan="1" rowspan="1">
<p></p></td>
<td colspan="1" rowspan="1">
<p>m</p></td>
<td colspan="1" rowspan="1">
<p>f</p></td>
<td colspan="1" rowspan="1">
<p>n</p></td>
<td colspan="1" rowspan="1">
<p>m</p></td>
<td colspan="1" rowspan="1">
<p>f</p></td>
<td colspan="1" rowspan="1">
<p>n</p></td></tr>
<tr>
<td colspan="1" rowspan="1">
<p>Nom / Voc</p></td>
<td colspan="1" rowspan="1">
<p>λύ-σᾱ-ς</p></td>
<td colspan="1" rowspan="1">
<p>λύ-σᾱ-σα</p></td>
<td colspan="1" rowspan="1">
<p>λῦ-σα-ν</p></td>
<td colspan="1" rowspan="1">
<p>λύ-σα-ντ-ες</p></td>
<td colspan="1" rowspan="1">
<p>λύ-σᾱ-σαι</p></td>
<td colspan="1" rowspan="1">
<p>λύ-σα-ντ-α</p></td></tr>
<tr>
<td colspan="1" rowspan="1">
<p>Gen</p></td>
<td colspan="1" rowspan="1">
<p>λύ-σα-ντ-ος</p></td>
<td colspan="1" rowspan="1">
<p>λῡ-σά-σης</p></td>
<td colspan="1" rowspan="1">
<p>λῦ-σα-ντ-ος</p></td>
<td colspan="1" rowspan="1">
<p>λυ-σά-ντ-ων</p></td>
<td colspan="1" rowspan="1">
<p>λῡ-σᾱ-σῶν</p></td>
<td colspan="1" rowspan="1">
<p>λῦ-σά-ντ-ων</p></td></tr>
<tr>
<td colspan="1" rowspan="1">
<p>Dat</p></td>
<td colspan="1" rowspan="1">
<p>λύ-σα-ντ-ι</p></td>
<td colspan="1" rowspan="1">
<p>λῡ-σά-σῃ</p></td>
<td colspan="1" rowspan="1">
<p>λῦ-σα-ντ-ι</p></td>
<td colspan="1" rowspan="1">
<p>λύ-σᾱ-σι(ν)
<sup>
<a href="#ftnt4">[4]</a></sup></p></td>
<td colspan="1" rowspan="1">
<p>λῡ-σά-σαις</p></td>
<td colspan="1" rowspan="1">
<p>λύ-σᾱ-σι(ν)</p></td></tr>
<tr>
<td colspan="1" rowspan="1">
<p>Acc</p></td>
<td colspan="1" rowspan="1">
<p>λύ-σα-ντ-α</p></td>
<td colspan="1" rowspan="1">
<p>λύ-σᾱ-σαν</p></td>
<td colspan="1" rowspan="1">
<p>λῦ-σα-ν</p></td>
<td colspan="1" rowspan="1">
<p>λύ-σα-ντ-ας</p></td>
<td colspan="1" rowspan="1">
<p>λῡ-σά-σᾱς</p></td>
<td colspan="1" rowspan="1">
<p>λύ-σα-ντ-α </p></td></tr></tbody></table>
<p></p>
<p>Причастие среднего залога в аористе склоняется так же, как и в настоящем времени: Nom. Sg. λῡ-σά-μεν-ος / -μέν-η / -μεν-ον и т. д. </p>
<h3>Глаголы для запоминания</h3>
<p>У некоторых слов глагольная основа отличается от основы настоящего времени, даже несмотря на то, что они образуют аорист первого, а не второго типа. Их стоит запомнить:</p>
<p></p>
<table>
<tbody>
<tr>
<td colspan="1" rowspan="1">
<p>Настоящее время</p></td>
<td colspan="1" rowspan="1">
<p>Перевод</p></td>
<td colspan="1" rowspan="1">
<p>Глагольная основа</p></td>
<td colspan="1" rowspan="1">
<p>Аорист</p></td>
<td colspan="1" rowspan="1">
<p>Активное причастие аориста</p></td></tr>
<tr>
<td colspan="1" rowspan="1">
<p>αἴρ-ω</p></td>
<td colspan="1" rowspan="1">
<p>поднимать</p></td>
<td colspan="1" rowspan="1">
<p>ἀρ-</p></td>
<td colspan="1" rowspan="1">
<p>ἦρα</p></td>
<td colspan="1" rowspan="1">
<p>ἄρᾱς</p></td></tr>
<tr>
<td colspan="1" rowspan="1">
<p>δοκεῖ</p></td>
<td colspan="1" rowspan="1">
<p>кажется</p></td>
<td colspan="1" rowspan="1">
<p>δοκ-</p></td>
<td colspan="1" rowspan="1">
<p>ἔδοξε</p></td>
<td colspan="1" rowspan="1">
<p>δόξαν</p></td></tr>
<tr>
<td colspan="1" rowspan="1">
<p>ἐθέλ-ω</p></td>
<td colspan="1" rowspan="1">
<p>желать</p></td>
<td colspan="1" rowspan="1">
<p>ἐθελε-</p></td>
<td colspan="1" rowspan="1">
<p>ἠθέλησα</p></td>
<td colspan="1" rowspan="1">
<p>ἐθελήσᾱς</p></td></tr>
<tr>
<td colspan="1" rowspan="1">
<p>ἐλαύν-ω</p></td>
<td colspan="1" rowspan="1">
<p>гнать</p></td>
<td colspan="1" rowspan="1">
<p>ἐλα-</p></td>
<td colspan="1" rowspan="1">
<p>ἤλασα</p></td>
<td colspan="1" rowspan="1">
<p>ἐλάσᾱς</p></td></tr>
<tr>
<td colspan="1" rowspan="1">
<p>καί-ω</p></td>
<td colspan="1" rowspan="1">
<p>жечь</p></td>
<td colspan="1" rowspan="1">
<p>καυ-</p></td>
<td colspan="1" rowspan="1">
<p>ἔκαυσα</p></td>
<td colspan="1" rowspan="1">
<p>καύσᾱς</p></td></tr>
<tr>
<td colspan="1" rowspan="1">
<p>πλέ-ω</p></td>
<td colspan="1" rowspan="1">
<p>плыть</p></td>
<td colspan="1" rowspan="1">
<p>πλευ-</p></td>
<td colspan="1" rowspan="1">
<p>ἔπλευσα</p></td>
<td colspan="1" rowspan="1">
<p>πλεύσᾱς</p></td></tr></tbody></table>
<p></p>
<h3>Приращение у приставочных глаголов</h3>
<p>        При образовании аориста у составных глаголов слоговое приращение (ε) встает между приставкой и основой. Посмотрите на формы аориста от глагола βάλλω (бросать) с разными приставками:</p>
<p></p>
<table>
<tbody>
<tr>
<td colspan="1" rowspan="1">
<p>Praepositio</p></td>
<td colspan="1" rowspan="1">
<p>Praesens</p></td>
<td colspan="1" rowspan="1">
<p>Aoristus</p></td></tr>
<tr>
<td colspan="1" rowspan="1">
<p>εἰς</p></td>
<td colspan="1" rowspan="1">
<p>εἰσβάλλω</p></td>
<td colspan="1" rowspan="1">
<p>εἰσ-έ-βαλον</p></td></tr>
<tr>
<td colspan="1" rowspan="1">
<p>ἐκ</p></td>
<td colspan="1" rowspan="1">
<p>ἐκβάλλω</p></td>
<td colspan="1" rowspan="1">
<p>ἐξ-έ-βαλον</p></td></tr>
<tr>
<td colspan="1" rowspan="1">
<p>πρός</p></td>
<td colspan="1" rowspan="1">
<p>προσβάλλω</p></td>
<td colspan="1" rowspan="1">
<p>προσ-έ-βαλον</p></td></tr>
<tr>
<td colspan="1" rowspan="1">
<p>ἀπό</p></td>
<td colspan="1" rowspan="1">
<p>ἀποβάλλω</p></td>
<td colspan="1" rowspan="1">
<p>ἀπ-έ-βαλον</p></td></tr>
<tr>
<td colspan="1" rowspan="1">
<p>κατά</p></td>
<td colspan="1" rowspan="1">
<p>καταβάλλω</p></td>
<td colspan="1" rowspan="1">
<p>κατ-έ-βαλον</p></td></tr>
<tr>
<td colspan="1" rowspan="1">
<p>σύν</p></td>
<td colspan="1" rowspan="1">
<p>συμβάλλω</p></td>
<td colspan="1" rowspan="1">
<p>συν-έ-βαλον</p></td></tr></tbody></table>
<p></p>
<h3>Имперфект глагола εἰμι</h3>
<p>Члены семьи Дикеополя были готовы (ἕτοιμοι ἦσαν). Конечно, дедушка был слишком стар для путешествия (γεραιὸς ἦν). Дорога, которая шла мимо высоких стен и вела в Пирей, была прямая (ὀρθὴ ἦν).</p>
<p></p>
<p>Глаголы ἦσαν, ἦν в этих предложениях – это формы от глагола εἰμι в имперфекте. Глагол «быть» (εἰμι) не имеет форм аориста. </p>
<p></p>
<p>εἰμι imperfectum (= ὁ παρατατικὸς χρόνος)</p>
<p></p>
<table>
<tbody>
<tr>
<td colspan="2" rowspan="1">
<p>Singularis</p></td>
<td colspan="2" rowspan="1">
<p>Pluralis</p></td></tr>
<tr>
<td colspan="1" rowspan="1">
<p>1</p></td>
<td colspan="1" rowspan="1">
<p>ἦν</p></td>
<td colspan="1" rowspan="1">
<p>1</p></td>
<td colspan="1" rowspan="1">
<p>ἦμεν</p></td></tr>
<tr>
<td colspan="1" rowspan="1">
<p>2</p></td>
<td colspan="1" rowspan="1">
<p>ἦσθα</p></td>
<td colspan="1" rowspan="1">
<p>2</p></td>
<td colspan="1" rowspan="1">
<p>ἦτε</p></td></tr>
<tr>
<td colspan="1" rowspan="1">
<p>3</p></td>
<td colspan="1" rowspan="1">
<p>ἦν</p></td>
<td colspan="1" rowspan="1">
<p>3</p></td>
<td colspan="1" rowspan="1">
<p>ἦσαν</p></td></tr></tbody></table>
<p></p>
<p>Кроме того, в главе появляются некоторые другие глаголы в имперфекте, например, ἔσπευδον, ἐκάλουν, ἐβόων, ἦγον, ἠπόρει, ἔπινον и др. Подробнее об имперфекте вы узнаете в XIII главе.</p>
<hr>
</body>
</html>
